【裁判字號】    97,台上,1256
【裁判日期】    970327
【裁判案由】    違反貪污治罪條例
【裁判全文】
最高法院刑事判決            九十七年度台上字第一二五六號
上   訴   人  甲○○
選 任辯護 人  陳秀卿律師
上   訴   人  乙○○
選 任辯護 人  林世芬律師
上   訴   人  丙○○
                      樓
              丁○○
上列二人共同
選 任辯護 人  古嘉諄律師
              郭宏義律師
上   訴   人  戊○○
                      號
選 任辯護 人  盧慶南律師
上   訴   人  己○○
                      9弄2號
                      3號
選 任辯護 人  蘇章巍律師
上   訴   人  庚○○
上列上訴人等因違反貪污治罪條例案件，不服台灣高等法院中華
民國九十六年九月二十七日第二審更審判決（九十四年度重上更
(三)字第九號，起訴案號：台灣台北地方法院檢察署八十三年度偵
字第三五三九、三八五七號），提起上訴，本院判決如下：
    主  文
原判決撤銷，發回台灣高等法院。
    理  由
本件原判決認定上訴人甲○○、乙○○、丙○○、丁○○、戊○
○、己○○、庚○○有其事實欄所載之犯行，因而撤銷第一審關
於甲○○、戊○○關於違背職務之行為，期約賄賂，及乙○○、
丙○○、丁○○、己○○、庚○○部分之判決，改判論處甲○○
、乙○○、丙○○、丁○○共同依據法令從事公務之人員，對於
違背職務之行為，收受賄賂；戊○○連續依據法令從事公務之人
員，對於違背職務之行為，期約賄賂；己○○共同依據法令從事
公務之人員，對於違背職務之行為，期約賄賂；庚○○共同非依
據法令從事公務之人員對於依據法令從事公務之人員，關於違背
職務之行為，期約賄賂罪刑，固非無見。
惟查：(一)、上訴人等行為後，刑法部分條文於民國九十四年一月
七日修正、同年二月二日公布，並自九十五年七月一日施行，其
中第十條第二項有關公務員之定義已經修正為：「稱公務員者，
謂下列人員：一、依法令服務於國家、地方自治團體所屬機關而
具有法定職務權限，以及其他依法令從事於公共事務，而具有法
定職務權限者。二、受國家、地方自治團體所屬機關依法委託，
從事與委託機關權限有關之公共事務者。」依該條項立法理由(四)
之說明：「如非服務於國家或地方自治團體所屬機關，而具有依
『其他依法令從事於公共事務而具有法定權限者』，因其從事法
定之公共事項，應視為刑法上的公務員，故於第一款後段併規定
之。此類之公務員，例如依水利法及農田水利會組織通則相關規
定而設置之農田水利會會長及其專任職員屬之。其他尚有依政府
採購法規定之各公立學校、公營事業之承辦、監辦採購等人員，
均屬本款後段之其他依法令從事於公共事務而具有法定職務權限
之人員。」亦即修正後刑法第十條第二項第一款後段之「授權公
務員」，限於「其他依法令從事於公共事務，而具有法定權限者
」，始克相當；倘係從事於「公營事業」職務者，例如依政府採
購法規定之「承辦、監辦採購等人員」，始屬於該條款所規定之
「授權公務員」。又所稱「公營事業」，依公營事業移轉民營條
例第三條規定，指下列各款之事業：「一、各級政府獨資或合營
者。二、政府與人民合資經營，且政府資本超過百分之五十者。
三、政府與前二款公營事業或前二款公營事業投資於其他事業，
其投資之資本合計超過該投資事業資本百分之五十者。」從而依
公司法成立之公司，必須符合公營事業移轉民營條例第三條所規
定「公營事業」之範圍，且「依法令從事於公共事務，而具有法
定權限者」，例如依政府採購法規定，「承辦、監辦採購」之人
員，始有刑法上所規定「授權公務員」之適用。原判決認定甲○
○、乙○○、丙○○、丁○○等人，均係前交通部電信總局電信
研究所（下稱電研所）傳輸研究室助理研究員，為依法令從事公
務之人員，甲○○於八十二年二月二十五日奉主管之命，向電研
所提出採購微電腦模擬系統配備擴充之申請案（即Ｒ八二○六二
六號標，下稱六二六標）時，與輝友實業有限公司（下稱輝友公
司）之負責人樊輝（於審判中死亡，業經判決不受理確定）勾結
，並邀乙○○、丙○○、丁○○入夥，各出資新台幣（下同）五
萬元予樊輝充作押標金，以綁標方式（即限定投標資格）得標後
，朋分利益，因認甲○○、乙○○、丙○○、丁○○係犯對於違
背職務之行為收受賄賂罪（原判決認定負責採購之戊○○與甲○
○、乙○○、丙○○、丁○○等四人並無共犯關係，戊○○部分
另述）。其理由雖說明：「政府擁有股份之民營事業員工，依法
令負有一定公共事務之處理權限，縱其未依政府採購法所定程序
進行採購，仍屬新刑法第十條第二項第一款後段之『授權公務員
』。……甲○○、乙○○、丙○○、丁○○均係電研所傳輸研究
室助理研究員，雖電研所已因隸屬於中華電信股份有限公司（下
稱中華電信公司），該公司已為『民營公司』，惟揆諸上開說明
，被告（即上訴人，下同）等仍屬刑法第十條第二項第一款後段
之『授權公務員』，……甲○○係六二六標負責提出申購需求之
人，……核被告甲○○、乙○○、丙○○、丁○○就六二六標所
為，係犯修正前貪污治罪條例第四條第一項第五款對於違背職務
之行為收受賄賂罪」云云（見原判決第二十七頁第八行至第二十
五行）。然而，原判決既認定中華電信公司為「民營公司」（未
認定為公營事業），則「民營公司」申請採購物品之申請人（非
承辦、監辦採購之人員），能否謂為修正後刑法第十條第二項第
一款後段所規定之「授權公務員」，即非無疑。乃原審並未向中
華電信公司查證，該公司是否仍屬於公營事業移轉民營條例第三
條所規定之「公營事業」，亦未具體說明甲○○、乙○○、丙○
○、丁○○等四人，是否屬於「依法令從事於公共事務，而具有
法定職務權限者」？即逕認該四人均屬於修正後刑法第十條第二
項第一款後段所規定之「授權公務員」，而論以公務員對於違背
職務之行為收受賄賂罪，自嫌速斷。(二)、刑法上之收受賄賂罪，
以他人有行求賄賂之事實為前提，若他人所交付之物並非基於行
賄意思，則其物即非賄賂，自無收受賄賂之可言，故賄賂之不法
報酬必須與公務員之職務行為或違背職務行為具有一定之對價關
係，苟非關於職務行為或違背職務行為之報酬，即不得謂為賄賂
（本院七十年台上字第一一八六號(1)判例參照），貪污治罪條例
所規定之賄賂，亦同。又貪污治罪條例第四條第一項第五款之公
務員對於違背職務之行為收受賄賂罪，與交付財物予公務員之行
賄者，乃對向關係；倘該無身分者與公務員相聚合，朝同一目標
，共同謀取不法財物，予以朋分，則屬無身分關係者與公務員共
同犯罪之問題，要與行賄、受賄之間，係對向關係之情形不合。
關於六二六標部分，原判決係認定：甲○○於八十二年二月二十
五日奉主管之命，向電研所提出採購微電腦模擬系統配備擴充之
申請案，經核定底價為一百五十萬元，樊輝為能得標，經戊○○
指點，以綁標即限定投標資格之方式，排除其他廠商競標（戊○
○部分另述）。樊輝經指點後，即與申購單位之甲○○勾結，甲
○○明知不法，為圖不法利益，再邀乙○○、丙○○、丁○○入
夥，共同以違背職務受賄之犯意聯絡，研商如何幫助樊輝得標，
經議決由甲○○、乙○○、丙○○、丁○○四人各出資五萬元予
樊輝充作押標金，俟得標後再朋分利益。……開標後樊輝果以輝
友公司名義，順利以一百四十七萬六千元得標，甲○○、乙○○
、丙○○、丁○○四人除各回收出資之五萬元外，另各自樊輝處
收取賄款七萬元（見原判決第三頁第七行至第三十行）。其理由
除引用甲○○、乙○○、丙○○、丁○○、樊輝所供：渠等一起
商議，共同出資，由樊輝得標後，將利潤分成五份平均分配，採
為證據外（見原判決第六頁第二十二行至第二十三行、第六頁末
行至第七頁第二行、第七頁第十九行至第二十行、第八頁第五行
至第六行、第八頁第二十行、第十頁第十六行至第十八行、第十
二頁第十四行、第十三頁第十六行、第十八頁第五行），並說明
：「甲○○奉上級之命為六二六標請購單位承辦人，……至被告
乙○○、丙○○、丁○○雖無相關於六二六標招標詢價事宜之職
務，但因與甲○○、樊輝等互有勾結，自屬共犯結構」、「乙○
○、丙○○、丁○○雖均未負責六二六標之職務，然渠等既有與
甲○○、樊輝共同參與本件犯行之謀議，且亦有參與交付五萬元
予樊輝充作押標金，及事後收取樊輝之賄賂，自有犯意之聯絡、
行為之分擔，則被告乙○○、丙○○、丁○○就六二六標，與甲
○○共同收賄，自應依貪污治罪條例第三條以共犯論擬」云云（
見原判決第十八頁末行至第十九頁第六行、第二十七頁末行至第
二十八頁第五行）。如果無訛，原判決既認定甲○○、乙○○、
丙○○、丁○○與樊輝之間，為共同正犯關係；但於論罪時，卻
又謂甲○○、乙○○、丙○○、丁○○係對於違背職務之行為，
收受樊輝所交付之賄賂，而論以對於違背職務之行為，收受賄賂
罪，其所為論斷亦自相矛盾。(三)、貪污治罪條例第十二條（修正
前為第十一條）規定：「犯第四條至第六條之罪，情節輕微，而
其所得或所圖得財物或不正利益在新臺幣五萬元以下者，減輕其
刑（第一項）」。「犯前條第一項、第二項之罪，情節輕微，而
其行求、期約或交付之財物在新臺幣五萬元以下者，亦同（第二
項）」。(1)關於六二六標部分，原判決認定：戊○○係電研所技
術服務室採購股佐理員，專職承辦請購（即採購）案，六二六標
經核定底價為一百五十萬元後，樊輝為能得標，乃請求戊○○協
助，戊○○為圖不法利益，竟違背職務答應協助，且與樊輝期約
，得標後由樊輝交付利潤之一成為報酬，遂指導樊輝如何限定投
標資格綁標之方式，以一百四十七萬六千元得標，惟嗣後樊輝藉
詞利潤不多，而未交付原約定之賄款，因而對戊○○論以對於違
背職務之行為期約賄賂罪。然而該標案（其成本為一百四十七萬
六千元）之利潤有多少？該利潤之一成是否在五萬元以下？有無
貪污治罪條例第十二條（修正前為第十一條）第一項規定之適用
？本院前次發回意旨業已指出應予查明（見原審更(三)卷第一宗第
六頁背面），乃更審判決仍未予究明，並為必要之說明，其違誤
之情形依然存在。(2)關於Ｒ八二○八三八號標（下稱八三八標）
部分，原判決認定：己○○係電研所實驗工場技術士，因職務需
要申請採購ＴＴＩＳ製作用料一批，樊輝與浩威電子股份有限公
司（下稱浩威公司）負責人庚○○基於共同之犯意聯絡，請戊○
○、己○○協助，戊○○與己○○共同基於犯意之聯絡，違背職
務與樊輝、庚○○期約，於得標後由樊輝、庚○○給予利潤之百
分之五為報酬，戊○○、己○○則違法予以掩護。嗣該案為電研
所工程司朱文正發現有弊端而宣布停標，致戊○○、己○○未能
取得賄款。因而對戊○○、己○○論以對於違背職務之行為期約
賄賂罪；對庚○○論以關於違背職務之行為期約賄賂罪。其理由
雖說明：「據被告庚○○曾供稱約一千六百餘萬（元）左右即可
得標云云，依保守之估計其利潤以一成計算，即有一百六十萬元
左右，其百分之五即有八十萬元之多，是庚○○、樊輝所答應分
利潤之百分之五給戊○○、己○○，其金額當在五萬元之上，應
屬合理之推論。」及「庚○○供稱：『我確曾向己○○於該案投
標前，談稱我從戊○○處得知，以我得標之Ｒ八二○七○二標案
（下稱七○二標）決標價乘以○‧八至○‧七，即一千六百餘萬
（元）左右即可得標」等語（見原判決第二十頁末行至第二十一
頁第四行、第二十一頁第二十七行至第三十行），認為關於八三
八標，渠等期約之金額在五萬元以上。然而：(1)所謂「保守之估
計其利潤為一成」，其依據何在？原判決未予說明，已有未合。
(2)原判決認為「一百六十萬元」之「百分之五」為八十萬元，顯
然計算錯誤。(3)依據卷內資料，七○二標之得標價為四百六十九
萬一千元（見原判決第三十二頁第十一行），倘依前述乘以○‧
七至○‧八計算，其標價約為三百二十八萬三千七百元至三百七
十五萬二千八百元之間（並非所謂之一千六百餘萬元）。如以原
判決所稱之「保守估計其利潤為一成」計算，其利潤約為三十二
萬八千三百七十元至三十七萬五千二百八十元之間。再以利潤之
百分之五計算，其期約賄賂之金額似僅有一萬六千四百十八點五
元至一萬八千七百六十四元之間。究竟實情如何？有無貪污治罪
條例第十二條（修正前為第十一條）規定之適用？即與戊○○、
己○○、庚○○之利益有重大關係（戊○○、己○○與第一項有
關；庚○○與第二項有關），基於公平正義之維護，自有究明之
必要。本院前次發回意旨亦已指摘及此（見原審更(三)卷第一宗第
六頁背面），原審於更審時，猶未予調查釐清，即遽行判決，仍
有違誤。(四)、被告之自白，須非出於強暴、脅迫、利誘、詐欺或
其他不正之方法，且與事實相符者，始得採為證據，如果被告之
自白，係出於不正之方法，並非自由陳述，即其取得自白之程序
，已非適法，則不問自白內容是否確與事實相符，因其並不具證
據能力，即不能採為判決基礎，故審理事實之法院，遇有被告對
於自白提出刑求之抗辯時，應先於其他事實而為調查（本院二十
三年上字第八六八號判例參照）。又被告供認犯罪之自白，如係
出於強暴、脅迫、利誘、詐欺或其他不正方法，取得該項自白之
偵訊人員，往往應擔負行政甚或刑事責任，若被告已提出證據主
張其自白非出於任意性，法院自應深入調查，非可僅憑負責偵訊
被告之人員已證述未以不正方法取供，即駁回此項調查證據之聲
請（本院九十一年台上字第二九○八號判例參照）。亦即被告之
自白，倘係出於不正之方法，則「不問自白內容是否確與事實相
符」，即「不能採為判決基礎」，故審理事實之法院，遇有被告
對於自白提出刑求（或非任意性）之抗辯時，即應先於其他事實
而為調查，且該項調查，非可僅憑負責偵訊被告之人員證述未以
不正方法取供，即為已足。本院前次發回意旨已經指明：「上訴
人甲○○、乙○○、丙○○、丁○○、戊○○等五人，均主張其
於調查局所為之自白非出於任意性，並提出有關於調查局偵訊不
當之說明。針對上訴人甲○○等五人之此項陳述自白係出於不當
之方法，法院自應深入調查，非可僅憑負責偵訊上訴人之人員已
證述未以不正方法取供，即駁回此項調查證據之聲請」（見原審
更(三)卷第一宗第五頁正面、背面）。乃原審於更審時，仍未予究
明，逕以：「至被告等辯稱：自白遭刑求云云，經本院（指第二
審法院）前審函詢結果，並無此事，此有法務部調查局台北市調
查處肅字第六六二六二四號函可稽，……況彼等既在檢訊（指
檢察官訊問）時坦承犯行，足見被告等於台北市調查處之筆錄及
所書立之自白書確為真實」等語（見原判決第十七頁第二行至第
十行），即遽行引用渠等在台北市調查處之自白，採為有罪判決
之證據。依原判決所為上開論述，似認為僅憑負責偵訊被告之人
員（或機關）已證述（或表明）未以不正方法取供，即毋庸再進
一步調查此項證據，且自白內容茍與事實相符，亦毋庸再行調查
是否出於任意性。其所為論斷，亦與證據法則有違。(五)、關於七
○二標部分，依據檢察官起訴之事實，係指：「己○○於八十二
年五月間，提出採購ＴＴＩＳ製作用料一批，……經核定底價為
四百七十二萬元，己○○為圖利庚○○，提供二份空白詢價報價
單予庚○○，由庚○○出具早已於八十年間即申報停業之永星公
司報價單，及其自營之浩威公司報價單予己○○，以完成詢價程
序。嗣後庚○○向己○○詢問投標金額時，己○○違背規定，再
將金額告知庚○○。開標後，浩威公司即以接近底價之四百六十
九萬一千元得標，使浩威公司獲利約一百十萬元」等情，因而對
己○○依修正前貪污治罪條例第六條第一項第四款之圖利罪嫌提
起公訴（庚○○係被圖利之對象，並未被訴）。至於在該標案內
，庚○○有無關於違背職務之行為交付賄賂、己○○有無對於違
背職務之行為收受賄賂？並不在起訴之範圍。乃原判決並未就己
○○被訴圖利罪嫌，是否成立犯罪為裁判，卻逕就不在起訴範圍
之庚○○有無關於違背職務之行為交付賄賂、己○○有無對於違
背職務之行為收受賄賂，說明不成立犯罪，而不另為無罪之諭知
（見原判決第三十二頁至第三十四頁，理由六部分），亦有已受
請求之事項未予判決，及未受請求之事項予以判決之違法。(六)、
第一審判決，關於甲○○有罪部分，係論以公務員對於「職務上
」之行為「收受」賄賂罪；關於戊○○部分，則係判決「無罪」
。乃原審於撤銷第一審判決時，其主文卻諭知：「原判決（指第
一審判決）關於……甲○○、戊○○『違背職務』之行為，『期
約』賄賂部分撤銷」，對於第一審判決主文不存在之罪名為撤銷
，亦顯然錯誤。以上或為上訴意旨指摘所及，或為本院得依職權
調查之事項，應認原判決仍有撤銷發回更審之原因。原判決說明
不另為無罪諭知部分，基於審判不可分原則，併予發回。又戊○
○於八三八標被訴涉有刑法第二百十三條之登載不實公文書罪嫌
部分，經第一審判決無罪後，業經原審於更(二)審時，駁回檢察官
之上訴，第二審檢察官未提起第三審上訴，已經無罪確定。乃更
(三)審判決，又於判決理由說明：戊○○於八三八標被訴涉有刑法
第二百十三條之登載不實公文書罪嫌部分，因不能證明其犯罪，
「檢察官上訴意旨仍指摘原判決（指第一審判決）此部分不當，
尚難認為有理由，應予駁回」（見原判決第三十四頁至第三十五
頁，理由七部分），亦顯屬贅餘，併此指明。
據上論結，應依刑事訴訟法第三百九十七條、第四百零一條，判
決如主文。
中    華    民    國  九十七  年    三    月  二十七  日
                      最高法院刑事第八庭
                          審判長法官  謝  俊  雄
                                法官  陳  世  雄
                                法官  魏  新  和
                                法官  吳  信  銘
                                法官  徐  文  亮
      本件正本證明與原本無異
                                      書  記  官
中    華    民    國  九十七  年    三    月  三十一  日
                                                      Ｑ


司法院資訊處製作；財團法人民間司法改革基金會備份。
